【裁判字號】    88,上易,809
【裁判日期】    890131
【裁判案由】    詐欺
【裁判全文】
臺灣高等法院高雄分院刑事判決                    八十八年度上易字第八九號
    上  訴  人  臺灣高雄地方法院檢察署檢察官
    被      告  丁○○
                丙○○
右上訴人因被告詐欺案件，不服臺灣高雄地方法院八十七年度自字第六一一號中華民
國八十八年三月十日第一審判決，提起上訴，及移送併辦（併辦案號：臺灣高雄地方
法院檢察署八十八年度偵字第八二九九號），本院判決如左：
      主  文
上訴駁回。
      理  由
一、自訴意旨詳如附件自訴狀所載。
二、按犯罪事實，應依證據認定之，無證據不得推定其犯罪事實；又不能證明被告犯
    罪者，應諭知無罪之判決，刑事訴訟法第一百五十四條、第三百零一條分別定有
    明文。復按刑法第三百三十九條第一項之詐欺罪，須行為人主觀上有不法所有之
    意圖，客觀上有詐術行為之實施，始能成立，申言之，要以加害者有不法取得財
    物之意思，而施予詐術之行為，被害者因該行為，致表意有所錯誤，結果為財產
    上之處分，致受損害，始足當之。至所謂以詐術使人交付，必須被詐欺人因其詐
    術而陷於錯誤，若其所用方法，不能認為詐術，亦不致使人陷於錯誤，即不構成
    該罪（最高法院四十六年台上第二六０號、十九年上字第一六九九號判例參照）
    。是若並無訛詐之施予或無詐術所施之對象或非其所施予之對象者，亦與詐欺罪
    之構成要件難謂為合，自非逕可以詐欺罪為之相繩。
三、本件自訴人劉錦章、乙○○認被告丁○○、丙○○父子，二人涉有詐欺罪嫌，無
    非以被告父子於八十三年一月五日起至八十五年十月五日止，及八十三年十月二
    十日起，分別召募民間互助會，每月開標一次，每會新臺幣（下同）二萬元，依
    序為卅四會、四十一會，至八十五年三月間，因財務困難，宣告止會，丁○○部
    分僅剩活會六會，丙○○部分尚有廿一活會，且於止會後被告僅給付自訴人三十
    萬四千元，其餘置之不理，為其論據。
四、經查：
    （一）被告丁○○（即被告丙○○之父）所召募之互助會自八十三年一月五日起
          ，預計至八十五年十月五日完會，於每月五日開標，每會二萬元，含會首
          共計三十四會，自訴人劉錦章（即自訴人乙○○之父）參加二會；而被告
          丙○○（即被告丁○○之子）所召募之互助會則自八十三年十月二十日起
          ，每年二月五日、八月五日各加會一次，預計至八十六年八月二十日完會
          ，每月二十日開標，每會二萬元，含會首共計四十一會，自訴人乙○○（
          即自訴人劉錦章之子）參加二會，自訴人劉錦章以其女劉美鳳、女婿翁旭
          惠名義各參加一會等情，有互助會會單影本二紙在卷為證，固足以證明自
          訴人劉錦章、乙○○確曾參加上開互助會。而自訴人乙○○及自訴人劉錦
          章之女劉美鳳、女婿翁旭惠之互助會均由自訴人劉錦章處理，在八十三年
          一月之前，被告丁○○即曾召募之互助會二會，每會均為二萬元，會員均
          在三十一會，自訴人劉錦章即曾參加該二會互助會，當時該二會互助會均
          順利完會之事實，為自訴人劉錦章於本院調查時陳述在卷（見本院八十八
          年五月六日、八十八年十一月十八日筆錄），另林啟祥亦曾參加被告謝連
          續所召募二萬元之互助會，亦順利完會之事實，並經證人林啟祥於本院調
          查時結證屬實（見本院八十八年十一月二十六日筆錄），顯然被告丁○○
          在召募本案之互助會之前，即曾召募互助會，並順利完成成員達三十一人
          之互助會二會，已足認定。而被告丁○○、丙○○所召募本案之上開二會
          互助會，均於八十五年四月間，因無法週轉而宣告止會（即均標會至八十
          五年三月止）等情，復為自訴人陳明在卷（見本院八十八年五月六日、八
          十八年十一月十八日筆錄），顯然被告丁○○、丙○○所召募之本案互助
          會，自召募時起，已分別順利開標至二十八次會及第二十次會，在被告謝
          連續為會首之互助會中僅餘六會，在被告丙○○為會首之互助會中亦將完
          成過半之開標，始因週轉不靈而宣告止會，尚難謂被告丁○○、丙○○於
          召募之始，即基於意圖為自己不法之所有，而施以詐術。否則被告丁○○
          、丙○○第一次收集會款後，即可逃逸，何以仍繼續按月開標增加支付死
          會款，核與首揭詐欺罪構成要件有間。
    （二）被告丁○○、丙○○於無法週轉後即止會，並與自訴人劉錦章等人協調，
          以收死會會款返還活會會員，經自訴人劉錦章同意，且前後持續四個月，
          約返還自訴人劉錦章二萬八千元，而當時之死會會員林啟祥亦曾繳交死會
          會款至完會止（即至八十五年十月份）之事實，為證人林啟祥結證在卷（
          見本院八十八年十一月二十六日筆錄），亦足證明被告丁○○、丙○○亦
          依約收取死會會款，繳交活會之會員。且被告丁○○、丙○○於八十五年
          十月十日（即止會後六個月），復返還自訴人劉錦章、乙○○等人三十萬
          四千元互助會款等情，亦經自訴人劉錦章於本院調查時陳述甚為明確（見
          本院八十八年五月六日、八十八年十一月十八日筆錄），被告丁○○、謝
          宗憲於止會後，仍再給付自訴人劉錦章、乙○○等人之金額達三十幾萬元
          ，如被告丁○○、丙○○等係存心詐騙自訴人劉錦章、乙○○等，自可於
          止會後一走了之，豈願再給付龐大金額，被告丁○○、丙○○既於止會後
          ，仍曾繼續給付會款，益足證明被告丁○○、丙○○等人止會當時，亦未
          心存詐術，詐騙自訴人劉錦章、乙○○等人之會款。
    （三）八十六年五月間，自訴人劉錦章曾委託吳錦興向被告丁○○洽談屬被告謝
          連續所有位於高雄市○○路之攤位，由被告丙○○出面接洽之情，亦經證
          人吳錦興於本院調查時結證在卷（見本院八十八年十一月二十六日筆錄）
          ，顯然當時自訴人劉錦章仍可與被告丁○○、丙○○聯繫，既屬可以聯繫
          ，尚難謂被告丁○○、丙○○於止會後即避不見面。
    （四）綜上所述，自訴人劉錦章既曾參加由被告丁○○所召募之互助會，且前後
          二會均能順利完會；嗣後復於開標至相當之期間始因被告無法週轉而止會
          ，且被告復出面與自訴人協調，賠償自訴人相當之金額，而自訴人復曾委
          託吳錦興於八十六年五月間與被告丁○○、丙○○接洽，顯然亦不足以證
          明被告丁○○、丙○○於止會後即避不見面；顯然本件純因被告另有其他
          因素致未能繼續開標，殊難因止會即認有詐欺，此外復無其他積極證據足
          以證明被告涉有詐欺之犯行存在，此部分即屬不能證明。
五、移送併辦部分（即臺灣高雄地方法院檢察署八十八年度偵字第八二九九號）：檢
    察官以八十八年度偵字第八二九九號與本案為連續犯，具有裁判上一罪之關係，
    而移送併辦，惟本件自訴案件既經原審判決無罪，並經本院上訴駁回，顯與併辦
    部分不生連續犯之裁判上一罪關係，自應將併辦案件，退回檢察官另行依法為適
    當之處理。
六、原審為無罪之諭知，核無不合。上訴人臺灣高雄地方法院檢察署檢察官以被告二
    人合力惡性倒會，且被告丙○○又向甲○○調現七十二萬三千二百元，原審法院
    未綜合審酌，顯有未合為由，提起上訴，惟本院本應就自訴人提起自訴部分先行
    審究，至於併案部分自應在自訴部分有罪成立後，始併予審酌，是上訴人臺灣高
    雄地方法院檢察署檢察官以此為由提起上訴，指摘原判決違誤，自為無理由，應
    予駁回。
六、被告丁○○、丙○○經合法傳喚，均無正當理由不到庭，不待其陳述，逕行判決
    。
據上論斷，應依刑事訴訟法第三百六十八條、第三百七十一條，判決如主文。
本案經檢察官陳國全到庭執行職務。
中    華    民    國     八十九     年         一     月     三十一     日
                              臺灣高等法院高雄分院刑事第五庭
                                  審判長法官  吳水木
                                        法官  洪慶鐘
                                        法官  陳朱貴
右正本證明與原本無異。
不得上訴。
                                      書記官  洪梅枝
中    華    民    國     八十九     年       二       月      二        日
                                                                        Ｇ


司法院資訊處製作；財團法人民間司法改革基金會備份。
